【裁判字號】    90,上更(二),391
【裁判日期】    901224
【裁判案由】    違反著作權法
【裁判全文】
臺灣高等法院刑事判決                          九十年度上更(二)字第三九一號
    上  訴  人
    即  被  告  甲○○
    選任辯護人  林合民
右上訴人因違反著作權法案件，不服臺灣臺北地方法院八十四年度訴字第二八二四號
，中華民國八十五年一月三十一日第一審判決（起訴案號：臺灣臺北地方法院檢察署
八十四年度偵字第一九六四號）提起上訴，經判決後由最高法院第二次發回更審，本
院判決如左：
    主  文
原判決關於甲○○部分撤銷。
本件公訴不受理。
    理  由
一、公訴意旨略以：被告甲○○係交叉線唱片有限公司（以下簡稱交叉線公司）、偉
    恩唱片有限公司（以下簡稱偉恩公司）之負責人，於民國八十四年間未經著作財
    產權人同意而輸入西洋歌曲雷射唱片原件及重製物多件（詳如附表），並以此為
    常業；輸入之後，陳列於門市部即台北市○○路○段七十五巷九號、台北市○○
    街六十七號二樓，販售予一般消費者，並以此為常業，至八十四年八月間經著作
    權人購得而發覺上情。案經著作權人丁○○○比亞音樂股份有限公司（以下簡稱
    新力公司）、飛碟企業股份有限公司（現已更名為丙○○○音樂股份有限公司，
    以下仍簡稱飛碟公司）、寶麗金唱片股份有限公司（現已更名為戊○○○唱片股
    份有限公司，以下仍簡稱寶麗金公司）訴請臺灣臺北地方法院檢察署檢察官偵查
    起訴，因認被告甲○○涉有違反著作權法第八十七條第四款之規定，且係以犯同
    法第九十三條第三款之罪為常業，應依同法第九十四條論處。
二、訊之上訴人即被告甲○○堅詞否認右揭犯行，辯稱：(一)附表編號一「History」
    之美國原版唱片並非其所輸入，而係其夫潘進才任負責人之鴻星唱片有限公司（
    以下簡稱鴻星公司）於八十四年七月間向告訴人新力公司合法購入，此有新力公
    司之出貨清單二紙及支票付款收據可證，且依出貨單上所註明者係「請出美版」
    ，即表示指英文原版包裝，當然與非美版之中文包裝盒不同；(二)附表編號二「
    Facts of Love」及編號三「Runner」之唱片係其所負責之公司於八十二年初著
    作權法未修改前即真品著作物得平行輸入時期向合法進口者購入，並非其自行輸
    入；(三)編號四「Secrets」係向依著作權法第八十七條之一第三款合法進口取得
    者購入，並未觸法。(四)其公司雖以進口銷售唱片為業，但均為合法唱片之進口銷
    售，並非以犯罪行為為常業，此有其公司代理外國唱片之授權書可憑，檢察官起
    訴者僅四片，其比例甚低，且市場價值共約新台幣（下同）一千餘元，何能賴以
    維生；(五)依附表所示四張唱片封套上之標示，各錄音著作權人分別為History─
    MJJ Productions Inc.、Secrects─Love this Records/Critique Records、
    Facts of Love─Warner Bros. Records Inc.、Runner─Poly Gram Records
    Inc.然告訴人所提出之授權資料，並非上揭各錄音著作權人之授權，而係第三人
    （即可能係經銷商）之授權，足見告訴人之告訴並非合法各等語。
三、本件公訴人認被告甲○○涉犯著作權法第九十四條之罪嫌，無非以：(一)被告甲○
    ○坦承有向國外平行輸入附表雷射唱片，核與證人即交叉線公司業務部主任滕孝
    慶於偵查中所證稱：「大部分向歐洲進口」之情節相符；(二)告訴人代理人李興文
    指證歷歷；(三)統一發票、授權書等影本及扣案八張雷射唱片；(四)告訴人係於八十
    四年八月間購得被告陳列販售之雷射唱片，同年月卅一日撰狀，並於同年九月一
    日向地檢署遞狀，有統一發票影本及告訴狀附偵查卷足稽，而被告提出之出貨單
    、統一發票僅記載ＣＤ（雷射唱片），並無唱片名稱，不足以證明係本件系爭之
    唱片，且日期自八十四年八月廿九日至九月十九日不等，絕大部分係九月份，顯
    為事後為脫罪所採之措施，自不足採為有利被告之證據；(五)被告雖提出一份由電
    腦列印之丁○○○比亞音樂公司八十四年七月卅一日出貨單，但客戶名稱係「鴻
    星唱片有限公司」，並非交叉線公司或偉恩公司，自不容被告魚目混珠；(六)被告
    平行輸入之系爭雷射唱片之包裝盒上全係英文，並無中文，而告訴人在我國發行
    之合法授權系爭唱片則特別以中文印製包裝盒，二者顯著不同，此有唱片扣案可
    資比對，是被告縱令另有向國內唱片廠商進貨，應係中文版包裝盒，而非英文版
    包裝盒，足見係自國外平行輸入等情資為論罪依據。
四、按刑法中所謂常業，係指以犯罪行為為生活之事業而言，即恃以為生之意，司法
    院二十年院字第五六八號著有解釋及最高法院四十五年台上字第一一八八號亦著
    有判例意旨可供下級審法院遵循；又最高法院八十三年台上字第二０四七號刑事
    判決要旨認：「刑法上所謂常業犯係指反覆以同種類行為為目的之社會活動之職
    業性犯罪，亦即恃犯罪以維生者而言」；同院八十三年台上字第六七四三號刑事
    判決意旨復認：「所謂常業犯，係指將犯罪作為賴以維生之職業者而言。侵害著
    作權之常業犯，應係指『以侵害著作權營生』或『恃侵害著作權為生』，始克相
    當。故行為人縱先後有多次侵害著作權之行為，如並未以之維生，仍不得謂係常
    業犯。本件上訴人經營黎明影視社，扣案侵害他人著作權之錄影帶僅七捲，所占
    上訴人經營影視社錄影帶之比例若干？上訴人在合法營業之同時，是否須賴出租
    扣案錄影帶七捲維生，自有研求之餘地。」；同院八十四年台上字第一四九七號
    判決更認：「常業犯係以犯罪為職業並恃以維生，自有以犯罪不法所得為其主要
    生活依據之客觀事實為必要，始克符合恃以為生之旨趣。本件上訴人主張其所經
    營之『先鋒影視社』店內共有錄影帶逾萬捲，皆為合法授權之正版帶，扣案侵犯
    他人著作權之錄影帶僅有四捲，佔店內全部錄影帶比例不及千分之一，並非伊所
    賴以維生云云，倘屬非虛，上訴人被查獲非法重製之錄影帶既占店內合法授權之
    正版帶之比率極低，第一審及原審判決亦認上訴人出租該重製錄影帶數量不多，
    所得之利益甚微，如此少量之錄影帶之出租及微薄之利益，上訴人之影視社如何
    恃以維持生計？上訴人縱有擅自出租侵害他人著作財產權之犯行，所為是否構成
    常業罪責，非無研求之餘地」；基上說明，最高法院對於違反著作權法之常業犯
    有依「比例原則」作為其認定基準之參考，甚為灼然。經查：
    (一)被告甲○○係交叉線公司、偉恩公司之負責人，而交叉線公司及偉恩公司乃以
      各種雷射唱片錄音帶之進出口為業務，此有交叉線公司及偉恩公司之臺北市政
      府營利事業登記證影本二份附於本院前審卷內可查。本件雖經本院前審於八十
      五年十月八日調查時傳訊證人黃宏源即前往查扣被告等陳列於門市部販賣之扣
      案如附表所示唱片者，據其結證稱：我前往購買時，曾看見現場陳列有上千片
      之ＣＤ唱片，除了本案侵害著作權之ＣＤ唱片五片（按起訴部分如附表之四片
      ，另一片未據起訴）外，另有其他侵害物約十幾片，我已無法寫出該唱片名稱
      ，因有些ＣＤ片較舊，演唱者名字我已忘記，其餘之ＣＤ唱片均為合法進口者
      等情，再者，證人即交叉線公司業務部主任滕孝慶雖亦於偵查中到庭證稱：「
      大部分向歐洲進口」等語，惟觀之證人滕孝慶於偵查中係經檢察官訊以：「是
      否有進口這些（提示）？」其答稱：「大部分向歐洲進口。」是依上開供證觀
      之，證人滕孝慶尚非完全確定扣案物中何者為向歐洲進口，何者為非向歐洲進
      口灼然，依證人即在告訴人新力公司擔任業務副總監之江佰卿，於本院前審八
      十五年十二月十七日調查時到庭結證稱：我向我所屬之新力公司查詢過，附表
      編號一之唱片係被告甲○○以交叉線公司負責人身分向我公司購買，當時被告
      甲○○進貨超過上千片，雖我公司進口美版ＣＤ唱片之包裝有二種，一種有中
      文側標，另一種不加中文側標，扣案編號一者即係被告向我公司購買後，為了
      迎合大眾喜好而自己更改包裝等語，足證扣案編號一之ＣＤ唱片並非被告未經
      著作財產權人同意而輸入之真品重製物無疑，從而證人黃宏源所證該附表編號
      一之扣案物係侵害告訴人等自認為擁有輸入權之物，已與事實不符。
    (二)另扣案編號二至四之ＣＤ唱片三張縱認係被告等未經著作財產權人同意而輸入
      之重製物，依前揭最高法院判例要旨以觀，該扣案並經起訴之ＣＤ唱片僅三片
      ，連同未經起訴之扣案一片及依證人黃宏源個人目睹而推測為侵害著作權者十
      幾片，與被告合法輸入部分相比較結果，比例非但甚為低微，且衡之該扣案物
      之市價合計約僅一千餘元，較諸被告出售其他合法進口ＣＤ唱片所可獲得之收
      入而言，實難認定被告等係賴出售輸入扣案之ＣＤ唱片維生。本院為確定被告
      是否有大量進口編號二至四之ＣＤ，曾就上開事項向財政部關稅總局函查，經
      該局函轉後，由財政部台北關稅局覆函略稱：「經查交叉線唱片有限公司於八
      十四年八月以前之進口報單均逾二年保存期限，已依規定銷毀，致所囑事項因
      而無法查明提供，另偉恩唱片有限公司亦因相關報單資料已逾保存期限無法提
      供八十一年至八十四年止之有關資料」，有財政部台北關稅局九十年七月三日
      北普進密字第九０二００一九七號函一份附卷可稽（本院上更(二)卷第四十三、
      四十四頁）；本院復命被告提出相關資料以憑核對，惟被告陳稱並無進口，故
      無相關資料，且偉恩公司業於八十六年三月八日經核准解散登記，交叉線公司
      則自八十八年起即已停業，均已無任何文件可提出等語。本院據此分向台北市
      政府建設局、財政部台北市國稅局大安稽徵所、台北市稅捐稽徵處松山分處函
      詢，偉恩公司確於八十六年三月十八日（非被告所稱之三月八日）經核准解散
      ，且交叉線公司八十八年度營利事業所得稅經核定為０元、九十年一月至六月
      之營業人銷售額與稅額申報亦為０元，有台北市建設局九十年十一月二十日府
      建商字第九０六六二七０七號函、財政部台北市國稅局大安稽徵所九十年十一
      月二十二日財北國稅大安審字第九００二九０三九號函、台北市稅捐稽徵處大
      安分處九十年十一月廿二日北市稽大安甲字第九０六五三三三八００號函暨各
      該函之附件在卷可憑（本院上更(二)卷第九十二、九十三、八十四、八十五頁、
      第八十七至九十頁）。是本院依職權調查之結果，亦無積極證據足認被告就編
      號二至四之ＣＤ有大量進口之情事。
    (三)綜上所述，公訴人雖依常業犯提起公訴，惟尚乏積極證據證明被告等係以未經
      著作財產權人同意而輸入重製物為其謀生之職業。
五、查本件附表編號一之ＣＤ唱片係交叉線公司向告訴人新力公司合法購入，已如前
    述，則該部分自非侵害著作財產權人所擁有之輸入權物品無誤。又告訴人等之代
    理人業經迭次指稱扣案附表編號二至四之ＣＤ唱片係屬真品，因此除有著作權法
    第八十七條之一所規定因合理利用而予以輸入之情形外，依同法第八十七條第四
    款規定，如未經著作財產權人同意而輸入著作原件或重製物者，視為侵害著作權
    ，此即學者所稱平行輸入之禁止。又依著作權法第九十三條第三款規定，以第八
    十七條各款方法之一侵害他人之著作權者，處二年以下有期徒刑、得併科新臺幣
    十萬元以下罰金。而同法第一百條規定，該條之罪須告訴乃論。基此，本件於程
    序上首先應予審究是否已有合法告訴。
六、按現行著作權法係經立法院修正通過後，於八十七年一月二十一日經總統公布施
    行，並於同月二十三日生效，公訴意旨認被告犯罪時間係在八十四年間，茲即以
    當時有效之修正前著作權法論述之。查修正前著作權法第三章第三節第一款雖規
    定著作財產權之種類僅有重製、公開口述、公開播送、公開上映、公開演出、公
    開展示、改作、編輯及出租等項，惟依著作權法於八十二年四月二十四日修正增
    列之第八十七條第三款、第四款規定觀之，著作財產權人所擁有著作財產權之權
    能顯然已包括輸入權在內，意即欲自國外輸入受我國著作權法保護之外國（例如
    美國）著作原件或其重製物者，須事先得到著作財產權人之同意，否則除有第八
    十七條之一例外規定合理利用之情形外，原則上視為侵害著作權。因此，依修正
    前著作權法之上揭規定，著作財產權人所擁有著作財產權之權能當然包含有輸入
    權在內無疑。復按修正前著作權第三十七條第一項規定（此一規定與現行著作權
    法第三十七條第一項相同），著作財產權人得授權他人利用其著作（按此即前述
    著作財產權人得授權他人以重製、公開口述、公開播送、公開上映、公開演出、
    公開展示、改作、編輯、出租或輸入等方法利用其著作財產權），其授權利用之
    地域、時間、內容、利用方法或其他事項，悉依當事人間之約定，約定不明之部
    分，推定為未授權。同條第二項並規定，同條第一項之被授權人非經著作財產權
    人同意，不得將其被授與之權利再授權第三人利用。經參諸修正前著作權法第三
    十六條第一項明文規定，著作財產權人得將其著作財產權全部讓與他人或部分讓
    與他人而與受讓人共有該著作財產權（與現行著作權法第三十六條第一項規定相
    同），因此著作財產權之讓與和著作財產權之授權利用，二者截然不同，其區別
    端在於著作財產權之主體是否變更。在著作財產權授權利用之情形，被授權人並
    未取得著作財產權，僅係經著作財產權人之同意，在授權範圍內得利用其著作，
    且不發生侵害著作財產權人之著作財產權而已，著作財產權人本身仍享有其著作
    財產權。至於著作財產權之讓與，其權利主體已有所變動，受讓人為新的著作財
    產權人，繼受取得著作財產權，讓與人就其讓與之部分，則喪失著作財產權，而
    受讓者即享有該著作財產權。基上說明，被授權利用著作之人並未因授權利用而
    取得著作財產權人之著作財產權，應無疑義。茲為求慎重，進一步深究之，修正
    前著作權法並未將著作財產權之授權利用，按授權之性質及內容是否具有排他性
    而區分為專屬授權或非專屬授權，亦未明文規定著作權人於授權他人利用其著作
    後，其著作財產權即移轉於被授權人。雖修正前著作權法第七十五條第一款著有
    規定，著作財產權之專屬授權非經登記，不得對抗第三人（現行法已刪除），惟
    此僅係就專屬授權經登記者具有對抗第三人之效力而為規定（按依立法院公報所
    載，本條款之立法理由係指類似雙重買賣之情形），至於就著作財產權之授權利
    用是否發生在授權範圍內移轉著作財產權於被授權人之法律上效果，法文仍付諸
    闕如，是依修正前著作權法規定，如認一經專屬授權即發生著作財產權人之著作
    財產權已經移轉於享有專屬授權之人，尚嫌無據。從而，依我國著作權法所為之
    授權利用，不問係屬專屬授權或非專屬授權利用，均純屬債權契約，僅為著作權
    之一種負擔，並不生移轉著作財產權之效力，此與民法第五百十五條及五百十六
    條第一項、第二項關於文藝、學術或美術著作之著作人或著作財產權之受讓人、
    繼承人等具有出版權之人，得依契約約定，將該著作物交付他方，由他方擔任「
    印刷」及「發行」，且法律特別規定，於此種情況下，著作人之權利，於契約實
    行之必要範圍內，移轉於出版人，尚有不同，蓋此種著作人權利之移轉係依法律
    規定而特別賦與之效果，且僅限於文藝、學術或美術著作，方有其適用，並非著
    作權法所規定之各種著作均得類推比附援引。依上開著作權之授權利用僅屬債權
    契約之說明觀點而言，可知著作權之授權利用不論是否專屬授權，均不生移轉著
    作財產權於被授權人之法律效果，此係因著作權與專利權、商標專用權同為智慧
    財產權，亦稱無體財產權，性質上類似於動產及不動產之有體物，其支配與有體
    物原則上並無不同，故分析其法律效果時，自亦應由動產、不動產物權之觀點視
    之。動產及不動產所有人得有償或無償授權他人利用其所有之動產或不動產，例
    如有償之出租及無償之使用借貸，但所有權仍屬於出租人及貸與人所有（民法第
    四百二十一條第一項及第四百六十四條參照），同理著作財產權之授權他人利用
    ，亦可為有償或無償，則除法律另有明文規定外，否則與承租人及借用人性質相
    似之被授權人，自未取得著作財產權，而與承租人及借用人相同，僅取得使用、
    收益權而已。
七、經查，本件告訴人所指之四張唱片，依各該唱片封套上之標示，其著作權人，分
    別為：1.History-MJJ Productions Inc。2.Secrects-Love this Records
    /Critique Records。3.Facts of love-Warner Bros.Records Inc.。4.
    Runner-Poly Gram Records Inc.。而告訴人所提出之輸入授權證明書，其授權
    人為：1.History-Sony Music (Asia) Inc. (偵卷五九頁)。2.Secrects-Sony
    Music (Asia) Inc.(偵卷五九頁)。3.Facts of Love-Warner Music
    International (偵卷六十頁)4.Runner-Far east of Poly Gram Records Ltd（
    偵卷五八頁），均非上揭各該錄音著作權人，告訴代理人雖屢稱僅須提出前揭輸
    入授權證明書即可推定告訴人享有著作權，然前揭授權證明書中並無各該授權人
    已受各該錄音著作權人為著作財產權之讓與之記載，復無各該錄音著作權人允其
    提出告訴之授權，而經本院諭命告訴代理人提出此部分文件，告訴代理人亦直承
    無法提出。從而無法證明本件告訴人自真正著作財產權人受讓或著作財產權人授
    權告訴，是本件告訴人等提出告訴難謂為合法，應屬未經合法告訴，被告上訴意
    旨執此指摘原判決論處罪刑為不當，經核為有理由，應由本院將原判決關於被告
    甲○○部分撤銷改判諭知不受理之判決，以期適法。
八、本件乙○○○股份有限公司雖於偵查及原審時對於扣案演唱者為「Joey」、唱片
    名稱為「Lawrence」錄音著作之ＣＤ唱片部分，主張享有排他輸入之利用權，請
    求原法院及本院一併審判，惟因該部分未經檢察官起訴，且本件應為不受理之判
    決，有如上述，則該部分與本案自無事實上或裁判上一罪之關係，本院無從併予
    審判，應由檢察官另行偵查，均附此指明。
據上論斷，應依刑事訴訟法第三百六十九條第一項前段、第三百六十四條、第三百零
三條第三款，判決如主文。
本案經檢察官何明楨到庭執行職務。
中      華      民      國    九十      年     十二     月    二十四    日
                              臺灣高等法院刑事第二十庭
       審判長法  官  葉  麗  霞
                                        法  官  李  錦  樑
                                        法  官  范  清  銘
右正本證明與原本無異。
如不服本判決應於收受送達後十日內向本院提出上訴書狀，其未敘述上訴之理由者並
得於提起上訴後十日內向本院補提理由書（均須按他造當事人之人數附繕本）。
                                        書記官  黃  麗  玲
中      華      民      國    九十      年     十二     月    二十四    日
附表：
 ┌──┬────────┬─────────┬──────────┐
 │編號│  演  唱  者    │ 唱  片  名  稱   │   享有專屬輸入權者 │
 ├──┼────────┼─────────┼──────────┤
 │ 一 │Michael Jackson │ History          │   丁○○○比亞音樂 │
 │    │                │                  │   股份有限公司     │
 ├──┼────────┼─────────┼──────────┤
 │ 二 │Kim Boyce       │ Facts of Love    │   飛碟企業         │
 │    │                │                  │   股份有限公司     │
 ├──┼────────┼─────────┼──────────┤
 │ 三 │Runner          │ Runner           │   寶麗金唱片       │
 │    │                │                  │   股份有限公司     │
 ├──┼────────┼─────────┼──────────┤
 │ 四 │Nicki French    │ Secrets          │   丁○○○比亞音樂 │
 │    │                │                  │   股份有限公司     │
 └──┴────────┴─────────┴──────────┘


司法院資訊處製作；財團法人民間司法改革基金會備份。
